臺灣臺北地方法院刑事宣示判決筆錄　　　94年度重訴字第66號
公　訴　人　臺灣臺北地方法院檢察署檢察官
被　　　告　甲○○
上列被告因違反商業會計法等案件，於中華民國九十六年四月二
十日下午五時許，在本院第二十法庭宣示判決，出席職員如下：
法官起立朗讀判決主文、犯罪事實要旨、處罰條文、附記事項，
及告以上訴限制、期間並提出上訴狀之法院，且諭知記載其內容
：
一、主        文：
    甲○○共同連續商業負責人，以明知為不實之事項，而填製
    會計憑證，處有期徒刑伍月，如易科罰金，以銀元佰元即
    新臺幣玖佰元折算壹日。
二、犯罪事實要旨：
    甲○○於八十九年四月間某日，因經濟狀況結据，竟受陳良
    民（業已死亡，並經臺灣臺北地方法院檢察署檢察官另為不
    起訴處分在案）之邀，而與陳良民約定以由陳良民代其繳交
    新臺幣（下同）二萬餘元房屋貸款之代價，充當人頭擔任位
    在臺北市中山區○○○路○段一一三巷一九弄一三號一樓之
    「桂田食品有限公司」（下稱桂田公司，八十九年十一月二
    日變更設立登記地址為臺北市中山區○○○路○段一八四號
    八樓之三）負責人，甲○○遂將其身分證、印章等資料持交
    陳良民，於八十九年四月六日向臺北市政府商業管理處辦理
    變更登記「桂田公司」負責人為甲○○，成為商業會計法所
    規定之商業負責人，且係以製作會計憑證為其附隨業務。明
    知「桂田公司」實際上均無銷貨之事實，竟與陳良民基於共
    同填製不實會計憑證及幫助他人逃漏營業稅捐之概括犯意聯
    絡，配合出面前往稅捐機關請領「桂田公司」之統一發票持
    交陳良民使用，至九十年七月間止之該段期間內，在不詳地
    點，先後以「桂田公司」名義連續填製銷售金額總計五千八
    百六十三萬零一百八十二元之不實統一發票會計憑證，分別
    持交等德卿機械股份有限公司、龍園企業有限公司、誠品股
    份有限公司、朋昌食品工業股份有限公司等共計二百零六家
    公司行號，作為進貨支出憑證，用以申報營業稅時之進項支
    出，幫助該等公司行號逃漏稅額合計二百九十三萬一千五百
    十三元，足以生損害於稅捐機關管理營業稅稽徵之正確性及
    公平性。
三、法律修正部分：
  (一)按被告行為後，商業會計法業於九十五年五月二十四日修正
    公布，其中第七十一條第一款關於商業負責人填製不實會計
    憑證之處罰規定，法定刑由「五年以下有期徒刑、拘役或科
    或併科新臺幣十五萬元以下罰金」，修正為「五年以下有期
    徒刑、拘役或科或併科新臺幣六十萬元以下罰金」，比較修
    正後商業會計法第七十一條第一款及修正前同條款之規定，
    適用行為時即修正前舊法之規定，對被告較為有利，依刑法
    第二條第一項前段規定，自應適用修正前商業會計法第七十
    一條第一款論處。
  (二)次按被告行為後，刑法部分條文業於九十四年一月七日修正
    ，九十四年二月二日公布，九十五年七月一日施行，現行刑
    法第二條第一項規定：「行為後法律有變更者，適用行為時
    之法律。但行為後之法律有利於行為人者，適用最有利於行
    為人之法律。」，上開規定乃與刑法第一條罪刑法定主義契
    合，而貫徹法律禁止溯及既往原則，係規範行為後法律變更
    所生新舊法律比較適用之準據法，是刑法第二條本身雖經修
    正，但刑法第二條既屬適用法律之準據法，本身尚無比較新
    舊法之問題，應一律適用裁判時之現行刑法第二條規定以決
    定適用之刑罰法律，先予敘明。而本次刑法修正之比較新舊
    法，應就罪刑有關之共犯、未遂犯、想像競合犯、牽連犯、
    連續犯、結合犯，以及累犯加重、自首減輕暨其他法定加減
    原因（如身分加減）與加減例等一切情形，綜其全部罪刑之
    結果而為比較（最高法院九十五年五月二十三日九十五年度
    第八次刑庭會議決議參照）。茲查：
  1.刑法第二十八條共犯之規定，於修正前之規定為：「二人以
    上共同實施犯罪之行為者，皆為正犯」，修正施行後之規定
    則為：「二人以上共同實行犯罪之行為者，皆為正犯」，本
    條之修正理由係為排除陰謀共同正犯、預備共同正犯於本條
    所規定之正犯之外。又修正前刑法第三十一條第一項係規定
    ：「因身分或其他特定關係成立之罪，其共同實施或教唆、
    幫助者，雖無特定關係，仍以共犯論。」，修正後刑法第三
    十一條第一項則規定：「因身分或其他特定關係成立之罪，
    其共同實行、教唆或幫助者，雖無特定關係，仍以正犯或共
    犯論。但得減輕其刑」，而本案被告甲○○與陳良民就上開
    犯行間，均係共同實行犯罪行為之共同正犯，適用修正前刑
    法第二十八條及第三十一條第一項規定，並無不利於被告。
  2.刑法第五十六條連續犯之規定，業經修正刪除，此刪除雖非
    犯罪構成要件之變更，但顯已影響行為人刑罰之法律效果，
    自屬法律有變更，應依新法第二條第一項規定為新舊法之比
    較（最高法院九十五年第八次刑事庭會議決議參照）。新法
    修正施行後，被告上開違反稅捐稽徵法之幫助納稅義務人以
    不正當方法逃漏稅捐罪及商業會計法之商業負責人以明知為
    不實之事項，而填製會計憑證之犯行，均須分論併罰，是比
    較新舊法之結果，應適用較有利於被告之行為時法律即修正
    前刑法第五十六條規定，論以連續犯。
  3.被告行為後，刑法第五十五條後段有關牽連犯之規定業已刪
    除，是於新法修正施行後，被告所犯上開違反稅捐稽徵法之
    幫助納稅義務人以不正當方法逃漏稅捐罪及商業會計法之商
    業負責人以明知為不實之事項，而填製會計憑證之犯行，即
    須分論併罰。惟依修正前刑法，被告所犯上開二罪間，顯有
    方法、結果之牽連犯裁判上一罪關係，而應從一重之違反商
    業會計法之商業負責人以明知為不實之事項，而填製會計憑
    證罪處斷。茲比較修正前、後之刑罰法律，自以被告行為時
    關於科處罰金刑之法律較有利於被告，應適用修正前刑法第
    五十五條後段牽連犯之規定論處。
  4.修正前刑法第四十一條第一項前段規定：「犯最重本刑為五
    年以下有期徒刑以下之刑之罪，而受六個月以下有期徒刑或
    拘役之宣告，因身體、教育、職業、家庭之關係或其他正當
    事由，執行顯有困難者，得以一元以上三元以下折算一日，
    易科罰金。」，該時易科罰金之折算標準，依修正前罰金罰
    鍰提高標準條例第二條前段（現已刪除）之規定，係就其原
    定數額提高為一百倍折算一日，亦即被告行為時之易科罰金
    折算標準，應以銀元三百元折算一日，經折算為新臺幣後，
    應以新臺幣九百元折算為一日。惟九十五年七月一日修正公
    布施行之刑法第四十一條第一項前段規定：「犯最重本刑為
    五年以下有期徒刑以下之刑之罪，而受六個月以下有期徒刑
    或拘役之宣告者，得以新臺幣一千元、二千元或三千元折算
    一日，易科罰金。」。是以，比較修正前後之易科罰金之折
    算標準，以九十五年七月一日修正公布施行前之規定，較有
    利於被告，自應依刑法第二條第一項前段，適用修正前刑法
    第四十一條第一項前段規定，定其易科罰金之折算標準。
  5.綜上所述，本件經綜合觀察全部罪刑比較之結果，就上開修
    正部分，應依刑法第二條第一項前段規定，應適用行為時法
    即修正前刑法之規定。
四、處罰法條：
    修正前商業會計法第七十一條第一款，稅捐稽徵法第四十三
    條第一項，刑法第二條第一項前段、第十一條前段、修正前
    刑法第二十八條、第三十一條第一項、第五十六條、第五十
    五條、第四十一條第一項前段，修正前罰金罰鍰提高標準條
    例第二條，現行法規所定貨幣單位折算新臺幣條例第二條，
    判決如主文。
五、協商判決除有刑事訴訟法第四百五十四條之四第一項第一款
    於本訊問程序終結前，被告撤銷協商合意或檢察官撤回協商
    聲請者；第二款被告協商之意思非出於自由意志者；第四款
    被告所犯之罪非第四百五十五條之二第一項所定得以協商判
    決者；第六款被告有其他較重之裁判上一罪之犯罪事實者；
    第七款法院認應諭知免刑或免訴、不受理者情形之一，及違
    反同條第二項「法院應於協商合意範圍內為判決；法院為協
    商判決所科之刑，以宣告緩刑或二年以下有期徒刑、拘役或
    罰金為限」之規定者外，不得上訴。
六、如有前項所規定之例外情形，得自收受判決送達之日起十日
    內，向本院提出上訴書狀，上訴於第二審法院。
中　　華　　民　　國　　96　　年　　4 　　月　　20　　日
                        臺灣臺北地方法院刑事第十五庭
                            法  官  吳麗英
以上正本證明與原本無異。
不得上訴。
                            書記官  田華仁
中　　華　　民　　國　　96　　年　　4 　　月　　20　　日
附錄本案論罪科刑法條：
修正前商業會計法第七十一條：
商業負責人、主辦及經辦會計人員或依法受託代他人處理會計事
務之人員有左列情事之一者，處五年以下有期徒刑、拘役或科或
併科新台幣十五萬元以下罰金：
一、以明知為不實之事項，而填製會計憑證或記入帳冊者。
二、故意使應保存之會計憑證、帳簿報表滅失毀損者。
三、意圖不法之利益而偽造、變造會計憑證、帳簿報表內容或撕
    毀其頁數者。
四、故意遺漏會計事項不為記錄，致使財務報表發生不實之結果
    者。
五、其他利用不正當方法，致使會計事項或財務報表發生不實之
    結果者。
稅捐稽徵法第四十三條：
教唆或幫助犯第四十一條或第四十二條之罪者，處三年以下有期
徒刑、拘役或科新台幣六萬元以下罰金。
稅務人員、執行業務之律師、會計師或其他合法代理人犯前項之
罪者，加重其刑至二分之一。
稅務稽徵人員違反第三十三條規定者，除觸犯刑法者移送法辦外
，處一萬元以上五萬元以下罰鍰。
